臺灣臺北地方法院民事判決
109年度醫字第5號
原      告  吳世強  


被      告  劉貞柏  


            徐子靈  


            吳郁芯  
            蔣立德  
            邱智強  
            黃郁潔  

            李政勳  

            黃偉卓  

追加  被告  陳俊澤  
共      同
訴訟代理人  古清華律師
複  代理人  路涵律師  
            賴爵豪律師
上列當事人間請求損害賠償事件，本院於民國110年10月13日言
詞辯論終結，判決如下：
    主      文
原告之訴駁回。
訴訟費用由原告負擔。
    事實及理由
壹、程序方面：
一、按訴狀送達後，原告不得將原訴變更或追加他訴，但因請求
    之基礎事實同一、擴張或減縮應受判決事項之聲明、不甚礙
    被告之防禦及訴訟之終結者，不在此限，民事訴訟法第255
    條第1 項第2 款、第3 款、第7 款分別定有明文。經查，原
    告起訴時原以臺北市立聯合醫院松德院區（下稱松德院區，
    此部分經本院另為裁定）、辛○○、丁○○、甲○○、壬○○、丙○○
    、己○○、乙○○、庚○○為被告提起本件訴訟，並聲明：㈠被告
    辛○○、壬○○、丙○○、己○○、乙○○應連帶給付原告新臺幣（下
    同）5,996元、精神損害慰撫金8萬元，及自起訴狀繕本送達
    之翌日起至清償日止，按週年利率5％計算之利息。㈡被告庚○○應給付原告1元、精神損害慰撫金1元，及自起訴狀繕本送
    達之翌日起至清償日止，按週年利率5％計算之利息。㈢被告
    松德院區應連帶給付原告5,996元、精神損害慰撫金8萬元，
    及自起訴狀繕本送達之翌日起至清償日止，按週年利率5％計
    算之利息（見本院108年度北司醫調字第32號卷第5至71頁）
    。嗣於民國109年3月16日變更聲明（見本院卷㈠第66頁），
    最後於109年3月29日追加戊○○為被告，並將聲明變更如後述
    原告聲明所示（見本院卷㈠第169至179頁），核其變更聲明
    及追加被告部分所請求之基礎事實均屬同一，且係擴張或減
    縮應受判決事項之聲明，亦不甚礙被告之防禦及訴訟之終結
    ，依據前開說明，於法並無不合，應予准許。
二、本件原告經合法通知，未於最後言詞辯論期日到場，核無民
    事訴訟法第386 條所列各款情形，爰依被告之聲請，由其一
    造辯論而為判決。
貳、實體方面：
一、原告主張：
  ㈠訴外人東勢區農會附設農民醫院（下稱東勢農民醫院）所屬
    醫師黃克孝、邱采銀於96年9月5日錯誤認定原告為身心障礙
    者，並於同日凌晨5時許，未徵詢原告之意願及完整說明後
    續醫療處置即將原告轉診，嗣於同日上午6時50分將原告送
    至松德院區後，原告並無意願就醫，惟松德院區所屬人員即
    被告辛○○、壬○○、丙○○、丁○○、甲○○強迫原告就醫，被告辛○○、丁○○未確認原告就醫意願，於同日上午6時50分強迫原
    告進入松德院區202保護室，且未經原告同意即幫原告注射A
    NXCAMEAP精神藥物，並對原告進行精神科護理評估，後於同
    日上午7時至8時對原告實施防逃跑之醫療處置，違反精神科
    住院病人身體約束之護理作業規範。又被告辛○○未注意原告
    於轉診前後全部病程之現況及變化，且原告並無攻擊、破壞
    、自殺、自傷或其他怪異行為，被告辛○○誤診原告為精神分
    裂症，且未告知認定原告為嚴重病人之病情及其涵義，逕自
    認定原告為嚴重病人，顯不符合醫學中心之醫療水準而有違
    常情。另被告辛○○未詳細告知原告及其家屬精神藥物halope
    ridol之副作用、預後情形、可能不良反應等資訊，即為原
    告施打haloperidol，顯然未盡善良管理人之注意義務，且
    侵害原告身體自主權、就醫選擇權，致原告受有損害。此外
    ，被告辛○○、壬○○為松德院區住院醫師，並未具專科醫師資
    格，其等於無主治醫師在場監督指導下而逕自認定原告為嚴
    重病人，顯有瑕疵而有故意或過失。且因被告辛○○、壬○○未
    盡審查病歷即錯誤診斷原告為精神分裂症、嚴重病人，亦未
    盡說明告知義務，導致原告及其家屬未能採行避免病害之措
    施及失去選擇另尋其他醫師治療機會。再者，被告壬○○、甲○○未詳細確認原告就醫意願，亦未及時充分告知原告及其家
    屬精神科門診用藥之副作用、預後情形、可能不良反應等資
    訊，且未詳盡審查病歷，即為上開錯誤之診斷，顯然未盡善
    良管理人之注意義務。
　㈡又被告辛○○、壬○○、丙○○、乙○○認定原告為精神分裂症及嚴
    重病人，以及至今未告知原告嚴重病人身分是否解除，顯不
    符醫學中心之醫療水準而有故意或過失。另被告辛○○、壬○○
    、己○○、戊○○、乙○○構成對原告身障身分之歧視及不平等，
    違反身心障礙者權益保障法第1條、第16條前段規定。此外
    ，原告於強制住院期間並無進行傷害及自殘行為，應無繼續
    強制原告住院之必要，惟被告己○○、戊○○、乙○○於原告強制
    住院期間，未與原告討論具體可行之出院準備計畫及未讓原
    告參與醫療決策，亦未積極提供原告自動出院同意書、嚴重
    病人意見表、保護人之意見書、審查會審查等，顯未盡全人
    關懷之目的而有違常情。再者，被告己○○、戊○○、乙○○未充
    分告知原告及其家屬於強制住院期間之用藥、預後情形、可
    能之不良反應及其他可能替代醫療方案等資訊，以及未詳盡
    審查病歷及怠忽發現被告辛○○、壬○○上開錯誤之診斷，致原
    告錯失非醫療辦法或其他醫療替代方案治療之機會，顯然未
    盡善良管理人之注意義務，侵害原告生命權、身體權、健康
    權，故被告己○○、戊○○、乙○○應負侵權行為及債務不履行之
    損害賠償責任。
　㈢另自96年11月15日至97年2月29日原告強制住院期間，被告乙○○仍繼續向原告家屬告知錯誤病情，且未經原告同意，逕自
    延長原告住院期間，導致原告受有機構化效應之傷害。又被
    告庚○○於原告97年3月12日看診時，並未確認原告之前病史
    ，亦未發現被告辛○○、壬○○上開之誤診，且未告知其病史有
    錯誤，並不符合精神分裂症之診斷。另被告乙○○、庚○○未告
    知原告用藥、預後情形及可能之不良反應等資訊，以及未告
    知原告其等有在做特殊心理治療之醫療處置，造成原告心理
    遭受重大打擊，並對原告身體健康造成傷害，依法應負損害
    賠償責任。是原告與被告等人未有就診與住院之合意，且被
    告未告知原告及其家屬非醫療辦法或其他可能替代醫療方案
    ，導致原告喪失接受非醫療辦法及其他醫師治療之機會，明
    顯違反醫師法第12條之1、醫療法第1條、第63條、第64條、
    第73條規定，且侵害原告人格權。為此，原告依民法第184
    條、第185條、第193條第1項、第227條、第227條之2、第22
    7條之1準用第195條第1項後段規定提起本件訴訟。
  ㈣並聲明：⒈被告辛○○、壬○○、戊○○、己○○、乙○○應連帶給付原
    告5,996元、精神損害慰撫金8萬元，及自起訴狀繕本送達之
    翌日起至清償日止，按週年利率5％計算之利息。⒉被告丙○○
    、丁○○、甲○○（誤載為吳郁蕊，應予更正）、庚○○應連帶給
    付原告1元、精神損害慰撫金1元，及自起訴狀繕本送達之翌
    日起至清償日止，按週年利率5％計算之利息。
二、被告則以：
  ㈠原告主張被告等人之過失行為最晚自原告97年2月29日出院時
    起算，至原告提起本件訴訟已逾10年，故原告侵權行為損害
    賠償請求權已罹於時效，應予駁回。又原告係於96年母親節
    離家而不知所蹤，直至96年9月4日晚間11時許，因民眾通報
    警方發現原告半夜呆立於山路長達3小時，外表蓄鬍髒汙併
    常喃喃自語，當時由警方電聯通知其母，當下因原告母親表
    示欲將原告帶回北部就近照顧，經東勢農民醫院將原告轉診
    至松德院區進行後續治療。嗣原告於96年9月5日上午6時50
    分轉至松德院區急診室時，其外表蓄鬍髒污、態度較敵視且
    有自言自語情形，當時對醫師問話均無反應，亦無法如常人
    般與他人進行眼神交流，經急診醫師初步診斷為急性精神病
    狀態，且原告一直徘徊在門口似有逃跑動機，故為使原告得
    以順利獲得治療穩定其精神狀態，急診醫師囑咐對原告採取
    防逃跑之精神科特別護理處置，並非醫療強制處置。另被告
    辛○○評估後建議應先給予原告精神藥物注射治療，並向原告
    及其母說明藥物內容及使用目的，經原告母親同意後，始請
    原告進入202保護室並給予Anxicam精神藥物注射，原告並無
    抗拒或表達反對。此外，醫師於96年9月5日上午10時45分先
    與原告及其父母共同進行病情說明告知，並建議原告應進一
    步住院治療，且於當日下午1時30分再次向原告及其陪同家
    屬說明原告急性精神病狀態與診斷，並建議住院治療，經原
    告及其父吳清泉同意住院治療，並共同簽署住院同意書，始
    由家屬為原告辦理住院，況原告於96年11月3日向醫師表示
    其因精神不濟始住院治療，足證原告係自願住院，故本件並
    無原告所稱係受強制住院之情事，更未侵害原告身體自主權
    、就醫選擇權。
　㈡原告於96年9月5日住院首日，醫護人員已對其進行病房環境
    介紹、解釋住院目的及住院意義，且已對原告及其家屬詳細
    說明藥物內容、給藥目的以及可能副作用、預後情形，並無
    未說明之情事。又原告於松德院區住院期間，經醫師、護理
    人員悉心照護與時時觀察其病情變化，以及因應病情改善而
    調整藥物，故病情在醫師的治療下有顯著的改善，且家屬亦
    一再表達原告接受住院治療後，不論於社交能力、與家屬互
    動、服儀整潔上等均有大幅進步，故原告父親向醫師表示希
    望原告繼續住院治療。其後因原告病情改善許多，故原告於
    96年11月15日轉入松德院區亞急性復健治療病房，原告在週
    末常可與家人外出離院，被告均無限制原告之行動，倘原告
    並無意繼續住院治療，其外出後即可不再回院住院治療，惟
    原告仍配合醫囑持續住院治療，故被告並無強迫原告住院。
    另被告庚○○並非97年3月12日門診看診醫師，原告係於97年3
    月14日掛號被告庚○○精神科門診，且當時原告僅為申請病歷
    影本，被告庚○○並未給予原告任何精神藥物，當然無向原告
    說明藥物風險及副作用之義務存在。此外，被告乙○○有詳細
    診察詢問原告當時之心理狀態與診斷，並無所謂未確認病史
    之情形，且被告乙○○於原告96年11月15日轉入亞急性病房後
    ，即已向原告說明RisPERDAL、Anzepam、Kinloft、Biperin
    等精神藥物之藥名、劑量、數量、用法、作用、副作用等事
    項，足證被告乙○○並無未盡說明義務過失，更未侵害原告自
    主權。再者，原告應具體指出未告知藥品仿單所列風險與副
    作用為何，並提出原告於服用藥物後確受有該藥品仿單風險
    與副作用損害之證據，惟原告並未舉證以實其說，其主張顯
    不可採。並聲明：⒈原告之訴駁回。⒉如受不利益之判決，被
    告願供擔保，請准宣告免為假執行。
三、得心證之理由：
  ㈠被告是否有強迫原告就醫及住院之情形部分：
  ⒈按當事人主張有利於己之事實者，就其事實有舉證之責任，
    民事訴訟法第277 條前段有明文規定。次按民事訴訟如係由
    原告主張權利者，應先由原告負舉證之責，若原告先不能舉
    證，以證實自己主張之事實為真實，則被告就其抗辯事實即
    令不能舉證，或其所舉證據尚有疵累，亦應駁回原告之請求
    。本件原告主張其遭被告強迫就醫及住院一事，為被告所否
    認，依據前揭規定及說明，原告應就此部分事實，負舉證責
    任。
  ⒉查原告係於96年9月5日凌晨時分，因一人在路上行走不聽勸
    告，故經家屬報案後，由消防及警察單位將其送至東勢農民
    醫院就診，原告至該醫院時，有其家人陪同，並由其父吳清
    泉於消防局救護紀錄表上簽名確認，且由陪同家人向醫院表
    示原告罹有精神疾病，欲將原告送至臺北市立療養院（現為
    松德院區）就醫治療後，經救護車將原告轉送至松德醫院就
    醫等節，有東勢農民醫院109年3月10日（109）東農醫字第1
    0903007號函暨所附急診病歷、急診護理評估表、消防局救
    護紀錄表等件為憑（見本院卷㈠第59至64頁），足見原告係
    因其家屬之通報，始經由消防、警察單位與陪同之家屬將其
    送至東勢農民醫院診治，再經原告家屬之要求，將原告轉送
    至松德院區就醫。又參之原告於96年9月5日凌晨6時50分許
    至松德院區時，由其家屬陪同，且原告對於醫院之詢問不回
    答、無眼神接觸、慌張低往外一直回頭看、一直徘徊在門口
    似有逃跑動機、一直表示「來不及了」等語及外表蓄鬍髒污
    、精神十分睏倦頻打瞌睡，其母則表示原告係於96年母親節
    後失去聯絡，直至96年9月4日晚間11時許，警方聯絡告知原
    告在路中間走來走去，家屬要將其帶回北部之過程原告一度
    要跳車，另其母亦表示有發現原告出現自言自語、不理會旁
    邊事物之情形，經醫師評估後診斷為急性精神病狀態（Acut
    e psychotic state），並開立藥物供原告施打，原告亦配
    合抽血、打針，另於同日上午7至8時，由院方為防逃跑之精
    神科特別護理等程序，且在與原告之父母與兄長會談後，由
    原告及其家屬同意住院及自費支付急診費用等情，有精神科
    急診病歷、急診自費同意書、病歷等資料、住院護理評估、
    住院同意書為證（見本院卷㈡第25至30、55、213、214、277
    頁），可知原告送至松德院區就診之過程及就診時，均有家
    屬陪同在側，並由其母告知院方原告相關狀況，經急診醫師
    初步診斷為精神病狀態，在與原告及其家屬討論後，由原告
    及其家屬同意住院診治。復佐以原告在松德院區住院後，有
    多次由家屬陪同外出後再行返回醫院之情形，有病歷資料可
    參（見本院卷㈡第55至160頁），足見原告在松德院區住院後
    ，即常有與家屬至院外活動之事，若原告果係遭強制或在違
    反意願下住院，其豈有不於上開外出期間逕自離開不再返院
    之理。而原告於96年11月3日及9日亦有表示因精神不濟才住
    院，住院前發生之事已不記得，希望持續待在目前病房即可
    ，不想轉至亞急診病房等語，有病歷資料可參（見本院卷㈡
    第91、95頁），更可證明原告確有知悉住院之原因，並同意
    該醫療行為之意。綜觀上開事由，可認原告係因精神方面疾
    病經由家屬陪同至松德院區就診，並經松德院區醫護人員為
    相關檢測後認定原告有急性精神病狀態，在與原告及其家屬
    討論確認後，經原告及其家屬同意在松德院區住院為相關治
    療程序，且此等程序亦未違反原告之意願，原告始會在與家
    屬外出後再返回醫院繼續治療。是本件並無證據證明原告主
    張遭院方強迫就醫及住院等事實為真，原告此部分主張，自
    屬無據。
　㈡被告是否有違反告知說明義務之情形部分：
  ⒈按醫療機構診治病人時，應向病人或其法定代理人、配偶、
    親屬或關係人告知其病情、治療方針、處置、用藥、預後情
    形及可能之不良反應；醫師診治病人時，應向病人或其家屬
    告知其病情、治療方針、處置、用藥、預後情形及可能之不
    良反應，醫療法第81條、醫師法第12條之1分別定有明文。
    其立法本旨均係以醫療乃為高度專業及危險之行為，直接涉
    及病人之身體健康或生命，病人本人或其家屬通常須賴醫師
    之說明，方得明瞭醫療行為之必要、風險及效果，故醫師為
    醫療行為時，應詳細對病人本人或其親屬盡相當之說明義務
    ，經病人或其家屬同意後為之，以保障病人身體自主權（最
    高法院98年度台上字第999號裁判意旨參照）。又應說明之
    義務，當限於與醫療行為必要性及其併發症風險之判斷、評
    估有關者為限，其未盡說明義務所應負之責任，亦限於因未
    盡說明義務，致病患承受醫療行為失敗或併發症之結果。
　⒉參諸原告施用相關藥物前，松德院區之醫護人員於96年9月5
    日急診與住院時，及於96年11月15日轉至亞急性病房時，均
    有向原告及其家屬為診療之說明，而依急診病歷與病歷內容
    記載：「1.介紹急診環境。2.說明急診須知。3.說明急診常
    規檢查、治療。4.予配戴辨識手圈及說明其的重要性。5.說
    明安全檢查重要性並執行安檢。」、「1.介紹病房環境。2.
    說明住院生活須知。3.解釋住院目的及住院意義。4.說明住
    院常規檢查及各項治療。5.說明目前所服用藥物。6.予配戴
    辨識手圈及說明其重要性。7.宣讀『臺北市立聯合醫院病患
    權利與義務聲明』，並請病患於了解後簽名。」、「1.介紹
    病房環境、設施、治療性活動…3.解釋轉入病房的目的及意
    義。4.說明病房住院須知。…6.說明目前所服用藥物。7.予
    配戴『辨識手圈』及說明其重要性。8.宣讀『臺北市立聯合醫
    院病患權利與義務聲明』，並請病患於了解後簽名。」等語
    （見本院卷㈡第27、55、100頁），足認松德院區醫護人員於
    原告急診、住院與轉病房時，即均曾向其與家屬說明該次急
    診、住院、轉病房之相關內容等情，是上開診療程序確係由
    醫護人員告知後，經原告及其家屬瞭解及同意所實施。準此
    ，原告及其家屬就前述急診、住院與轉病房之內容、治療程
    序及用藥等事項應有充分了解，而無侵害原告之自主決定權
    。故原告既對上開過程已有相當了解並為同意，則松德院區
    之醫護人員為原告施作上揭醫療程序時，應有善盡告知說明
    義務等情，足堪認定。
　㈢原告主張被告有未盡醫療上必要注意義務之疏失部分：
　⒈按當事人主張有利於己之事實者，就其事實有舉證之責任，
    但法律別有規定，或依其情形顯失公平者，不在此限，民事
    訴訟法第277條定有明文。上開但書規定係於89年2月9日該
    法修正時所增設，肇源於民事舉證責任之分配情形繁雜，僅
    設原則性之概括規定，未能解決一切舉證責任之分配問題，
    為因應傳統型及現代型之訴訟型態，尤以公害訴訟、商品製
    造人責任及醫療糾紛等事件之處理，如嚴守本條所定之原則
    ，難免產生不公平之結果，使被害人無從獲得應有之救濟，
    有違正義原則。是法院於決定是否適用上開但書所定之公平
    要求時，應視各該具體事件之訴訟類型特性暨求證事實之性
    質，斟酌當事人間能力之不平等、證據偏在一方、蒐證之困
    難、因果關係證明之困難及法律本身之不備等因素，以定其
    舉證責任或是否減輕其證明度。又醫療行為具有相當專業性
    ，醫病雙方在專業知識及證據掌握上並不對等者，應適用前
    開但書規定，衡量如由病患舉證有顯失公平之情形，「減輕
    其舉證責任」，以資衡平。若病患就醫療行為有診斷或治療
    錯誤之瑕疵存在，證明至使法院之心證度達到降低後之證明
    度，獲得該待證事實為真實之確信，固應認其盡到舉證責任
    （最高法院103年度台上字第1311號裁判意旨參照）。次按
    ，侵權行為之成立，須行為人因故意過失不法侵害他人權利
    ，亦即行為人須具備歸責性、違法性，並不法行為與損害間
    有因果關係，始能成立，且主張侵權行為損害賠償請求權之
    人，對於侵權行為之成立要件應負舉證責任。又損害賠償之
    債，以有損害之發生及有責任原因之事實，並二者之間，有
    相當因果關係為成立要件。原告主張被告有未盡醫療必要注
    意義務之疏失，致其受有損害等情，仍應由其就此部分有利
    於己之事實，先負舉證之責，僅因醫療行為之高度專業性，
    而將舉證責任減輕而已，先予說明。　　
　⒉原告送至松德醫院時，即經醫護人員詢問原告之個人史、疾
    病史，及為精神狀態檢查、生理狀態、驅力檢查與為相關生
    化檢驗，嗣經診斷原告有急性精神病狀態後，遂與原告及其
    家屬進行訪談、開立藥物供原告施用，並在原告住院期間就
    原告之精神方面疾病為診療行為及就原告之身心狀況為完善
    紀錄，待原告至97年2月29日經醫師評估後而由原告之母陪
    同出院，醫護人員並提供原告相關衛教說明、開立出院服用
    之藥物、告知回診時間等情，此有原告病歷資料可佐。足見
    原告於上述在松德院區就診期間所為之醫療行為，已受有適
    切之照護，且原告係在病況改善後，由家屬陪同下離院，松
    德院區之醫護人員並未發現有何疏失之事由。再者，原告之
    父親、母親於96年9月12日、同年10月5日、同年11月5日、
    同年月12日探視原告或訪談後，表示原告狀況有變佳，及希
    望原告繼續治療等語，有病歷資料足稽（見本院卷㈡第61、7
    3、93、97頁），可知原告在松德院區就診後，其病情有改
    善之狀況，且原告家屬亦希冀院方能持續診療原告以利康復
    ，益證松德院區醫護人員所為之醫療行為，確有使原告身心
    狀況逐漸改善之狀況。是以，本件既未有積極足夠之證據可
    認被告之上開醫療行為，有未善盡醫療水準應有注意義務之
    醫療過失。則原告空言指稱松德院區醫護人員即被告等施行
    醫療處置時有疏失之情形，自不足採。
  ㈣原告依侵權行為及債務不履行之法律關係請求被告賠償損害
    部分：
    本件被告並無原告指摘強迫其就醫及住院之情形或違反告知
    義務之事，且無從認定被告之醫療行為有何疏失之處，均如
    前述，是難認被告對原告所為之醫療行為有何可歸責性或有
    違反法律之情形，故原告主張被告應負侵權行為或債務不履
    行之賠償責任，自無理由。
四、綜上所述，原告依民法第184條、第185條、第193條第1項、
    第227條、第227條之2、第227條之1準用第195條第1項後段
    規定，請求被告辛○○、壬○○、戊○○、己○○、乙○○連帶給付共
    8萬5,996元，及請求被告丙○○、丁○○、甲○○、庚○○連帶給付
    共2元，並均自起訴狀繕本送達之翌日起至清償日止，按週
    年利率5％計算之利息，為無理由，應予駁回。
五、本件事證已臻明確，兩造其餘攻擊或防禦方法及所提證據，
    經本院詳予斟酌後，認均不足以影響判決之結果，爰不另一
    一論述，併予敘明。
六、訴訟費用負擔之依據：民事訴訟法第78條。
中　　華　　民　　國　　110 　年　　11　　月　　5 　　日
                  民事第七庭    法　官　溫祖明
以上正本係照原本作成。　　　　　　　　　
如對本判決上訴，須於判決送達後20日內向本院提出上訴狀。如
委任律師提起上訴者，應一併繳納上訴審裁判費。
中　　華　　民　　國　　110 　年　　11　　月　　5 　　日
                                書記官  李佳儒